臺灣高等法院民事判決　　　　　　　　　 99年度上字第376號
上　訴　人　高陳雙適
　　　　　　陳芸如
　　　　　　陳宇恭
　　　　　　陳芸芸
　　　　　　陳宇人
　　　　　　陳少華
　　　　　　陳少甫
　　　　　　陳少俞
共　　　同
訴訟代理人　許顏霖
　　　　　　黃文祥律師
　　　　　　商桓朧律師
被　上訴人　臺北市政府
法定代理人　郝龍斌
被　上訴人　新北市政府
法定代理人　朱立倫
共　　　同
訴訟代理人　張世興律師
上列當事人間確認所有權存在等事件，上訴人對於中華民國98年
12月25日臺灣板橋地方法院98年度訴字第345號第一審判決提起
上訴，並更正聲明及為訴之變更，本院於100年5月17日言詞辯論
終結，判決如下：
    主      文
上訴及變更之訴均駁回。
第二審訴訟費用（含變更之訴），均由上訴人負擔。
    事實及理由
壹、程序方面：
一、查被上訴人臺北縣政府已於民國（下同）99年12月25日更名
    為新北市政府，法定代理人並於同日變更為朱立倫，其具狀
    聲明承受訴訟 (見本院卷第308頁)，核無不合，先予敘明。
二、按法律關係之存否不明確，致原告在私法上之地位有受侵害
    之危險，而此危險得以對於被告之確認判決除去之者，即得
    依民事訴訟法第247 條之規定提起確認之訴。又民事訴訟法
    第247 條所謂即受確認判決之法律上利益，係指因法律關係
    之存否不明確，致原告在私法上之地位有受侵害之危險，而
    此項危險得以對於被告之確認判決除去之者而言，故確認法
    律關係成立或不成立之訴，苟具備前開要件，即得謂有即受
    確認判決之法律上利益。本件上訴人主張渠為陳盤銘、陳盤
    及陳炘之繼承人，對於系爭重劃前土地有所有權，為被上訴
    人否認，則上訴人就渠等有無所有權仍屬不明，法律上之地
    位確有不安之狀態，而此種不安之狀態，得以對於被上訴人
    之確認判決除去，自有確認之法律上利益，是上訴人請求確
    認部分，自屬合法。
三、按在第二審為訴之變更或追加，非經他造同意，不得為之，
    但請求之基礎事實同一，不在此限，民事訴訟法第446條第1
    項、第255 條第1項第2款定有明文。查上訴人於原審時，係
    請求：(一)確認上訴人高陳雙適、陳芸如、陳宇恭、陳宇人、
    陳芸芸(下稱上訴人高陳雙適等5人) 對現登記為被上訴人臺
    北市政府所有坐落新北市林口區(原臺北縣林口鄉○○○段70
    地號土地應有部分一百萬分之231 所有權存在。(二)確認上訴
    人陳少華、陳少甫、陳少俞 (下稱上訴人陳少華等3人)對現
    登記為被上訴人臺北市政府所有坐落新北市林口區 (原臺北
    縣林口鄉○○○段70地號土地應有部分一百萬分之231所有權
    存在。(三)確認上訴人高陳雙適等5 人對現登記為被上訴人新
    北市政府所有坐落新北市林口區(原臺北縣林口鄉○○○段38
    5、385之1地號土地(下稱系爭385、385之1地號土地)應有部
    分一百萬分之231所有權存在。(四)確認上訴人陳少華等3人對
    現登記為被上訴人新北市政府所有坐落系爭385、385之1 地
    號土地應有部分一百萬分之231 所有權存在。(五)被上訴人臺
    北市政府應分別給付上訴人高陳雙適等5 人、上訴人陳少華
    等3 人新臺幣（下同）37,034元，及自起訴狀繕本送達之翌
    日起至返還土地之日止按月分別給付高陳雙適等5 人、上訴
    人陳少華等3人684元。(六)被上訴人新北市政府應分別給付上
    訴人高陳雙適等5人、上訴人陳少華等3人49,108元，及自起
    訴狀繕本送達之翌日起至返還土地之日止按月分別給付上訴
    人高陳雙適等5人、 上訴人陳少華等3人1,025元，經原審判
    決駁回後，上訴人提起上訴。因新北市林口區 (原臺北縣林
    口鄉○○○段70地號土地於98年12月3日分割為新北市林口區
    (原臺北縣林口鄉○ ○○段70、70之1地號土地（下稱系爭70
    、70之1地號土地），有系爭70、70之1地號分割前後之土地
    登記謄本、地籍圖謄本可稽（見原審卷第25-27頁、第397-4
    01頁)，上訴聲明為：(一)確認上訴人高陳雙適等5人對現登記
    為被上訴人臺北市政府所有坐落系爭70地號土地應有部分一
    百萬分之231 有公同共有所有權存在。(二)確認上訴人陳少華
    等3 人對現登記為被上訴人臺北市政府所有坐落系爭70地號
    土地應有部分一百萬分之231 有公同共有所有權存在。(三)確
    認上訴人高陳雙適等5 人對現登記為被上訴人新北市政府所
    有坐落系爭385、385之1地號土地應有部分一百萬分之231有
    公同共有所有權存在。(四)確認上訴人陳少華等3 人對現登記
    為被上訴人新北市政府所有坐落系爭385、385之1 地號土地
    應有部分一百萬分之231 有公同共有所有權存在。(五)被上訴
    人臺北市政府應給付37,034元，及自起訴狀繕本送達之翌日
    起至返還土地之日止按月給付684元予上訴人高陳雙適等5人
    公同共有；並給付37,034元，及自起訴狀繕本送達之翌日起
    至返還土地之日止按月給付684元予上訴人陳少華等3人公同
    共有。(六)被上訴人新北市政府應給付49,108元，及自起訴狀
    繕本送達之翌日起至返還土地之日止按月給付1,025 元予上
    訴人高陳雙適等5 人公同共有；並給付49,108元，及自起訴
    狀繕本送達之翌日起至返還土地之日止按月給付1,025 元予
    上訴人陳少華等3人公同共有。(七)確認上訴人高陳雙適等5人
    對現登記為被上訴人臺北市政府所有坐落系爭70之1 地號土
    地應有部分一百萬分之231 有公同共有所有權存在。(八)確認
    上訴人陳少華等3 人對現登記為被上訴人臺北市政府所有坐
    落系爭70之1地號土地應有部分一百萬分之231有公同共有所
    有權存在 (見本院卷第201-202頁)，其中上訴聲明(一)(二)(三)(四)
    (七)(八)部分為不變更訴訟標的而更正事實上之陳述（最高法院
    80年台上字第2524號判決參照）；另上訴聲明(五)(六)部分因請
    求給付上訴人共同所有與給付上訴人公同共有，性質不同（
    82年台上字第461號判決參照）， 為訴之變更，依民事訴訟
    法第255條第1項第2款「請求之基礎事實同一」， 予以准許
    。
貳、實體方面：
一、上訴人主張：坐落於重劃前新北市林口區（原臺北縣林口鄉
    ○○○○段頭湖小段396地號土地(下稱系爭重劃前土地) 原
    為陳炘與陳盤銘共有，所有權應有部分各1/2， 陳炘於36年
    間死亡，由陳盤谷、陳盤東共同繼承，嗣陳盤谷於94年6 月
    30日死亡，復由上訴人陳芸如、陳宇恭、陳宇人、陳芸芸共
    同繼承；陳盤東96年3月8日死亡，復由上訴人高陳雙適繼承
    ，故陳炘對於系爭重劃前土地之所有權應有部分1/2 應由上
    訴人高陳雙適等5 人共同繼承；另陳盤銘於60年11月11日死
    亡，由上訴人陳少華等3 人與陳李靜好共同繼承，嗣陳李靜
    好亦於82年6 月7日死亡，復由上訴人陳少華等3人共同繼承
    ，故陳盤銘對於系爭重劃前土地之所有權應有部分1/2 應由
    上訴人陳少華等3 人共同繼承。又依土地登記簿所載，陳炘
    、陳盤銘係於41年11月1 日以買賣為原因，將其就系爭土地
    之所有權應有部分1/2 移轉登記為訴外人東榮製糖股份有限
    公司（下稱東榮公司）所有，嗣被上訴人又於45年6月1日以
    向東榮公司買受系爭重劃前土地為原因(原因發生日期42年4
    月1日)，以臺北縣政府（45）北府德地一字第40284號令（
    下稱系爭第40284號令）、(45)北府德地一字第21945號公告
    (下稱系爭21945號公告) 囑託登記方式，將系爭重劃前土地
    所有權移轉登記為被上訴人共有。惟陳炘於36年間即因228
    事件遭逮捕槍斃，陳盤銘生前亦無將系爭重劃前土地所有權
    應有部分1/2賣予東榮公司，且東榮公司於43年1月14日始設
    立登記，陳炘、陳盤銘自無從於41年間將系爭重劃前土地出
    賣與尚不存在之訴外人東榮公司，該所有權移轉之債權及物
    權行為均不存在，自不生產權移轉效果。且被上訴人係以囑
    託登記方式自東榮公司移轉登記為系爭重劃前土地之所有權
    人，與民法第758條、第760條規定牴觸，不受土地法第43條
    善意受讓規定之保護，故系爭重劃前土地仍屬陳炘、陳盤銘
    之遺產，應由伊等繼承而為真正之所有權人。另系爭重劃前
    土地經重劃、分割後，由被上訴人臺北市政府取得系爭70、
    70之1地號土地應有部分各100萬分之999941、新北市政府取
    得系爭385、385之1 地號土地全部。被上訴人無權占有系爭
    70、70之1、385、385之1地號土地，伊等亦得請求被上訴人
    返還最近5 年相當於租金之不當得利等情，爰提起確認之訴
    ，並依不當得利之法律關係，求為命(一)確認上訴人高陳雙適
    等5 人對現登記為被上訴人臺北市政府所有坐落新北市林口
    區(原臺北縣林口鄉○○○段70地號土地應有部分一百萬分之
    231所有權存在。(二)確認上訴人陳少華等3人對現登記為被上
    訴人臺北市政府所有坐落新北市林口區(原臺北縣林口鄉○○
    ○段70地號土地應有部分一百萬分之231 所有權存在。(三)確
    認上訴人高陳雙適等5 人對現登記為被上訴人新北市政府所
    有系爭385、385之1地號土地應有部分一百萬分之231所有權
    存在。(四)確認上訴人陳少華等3 人對現登記為被上訴人新北
    市政府所有坐落系爭385、385之1 地號土地應有部分一百萬
    分之231 所有權存在。(五)被上訴人臺北市政府應分別給付上
    訴人高陳雙適等5 人、上訴人陳少華等3人37,034 元，及自
    起訴狀繕本送達之翌日起至返還土地之日止按月分別給付高
    陳雙適等5 人、上訴人陳少華等3人684元。(六)被上訴人新北
    市政府應分別給付上訴人高陳雙適等5 人、上訴人陳少華等
    3人49,108元， 及自起訴狀繕本送達之翌日起至返還土地之
    日止按月分別給付上訴人高陳雙適等5人、上訴人陳少華等3
    人1,025元之判決。
二、被上訴人則以：伊等係以買賣關係取得系爭重劃前土地之權
    利，並無不合；且伊等係因信賴登記，自前手即東榮公司取
    得系爭重劃前土地，應受土地法第43條規定之保護。上訴人
    主張訴外人東榮公司未取得系爭重劃前土地所有權，並無理
    由。又，上訴人並無確認利益存在，無法以確認判決除去或
    變更上開土地之多次移轉登記。伊等並未在系爭70、70之1
    、385、385之1 地號土地興建任何建築物或為其他使用，且
    係善意占有人，依民法第952 條規定，自得為占有物之使用
    、收益，上訴人主張伊等應給付不當得利云云，顯無理由。
    另本件訴訟關於陳炘之繼承人部分，有當事不適格之情形；
    且上訴人前曾就相似情形之重劃前新北市林口區 (原臺北縣
    林口鄉○ ○○○段頭湖小段389之5地號土地，分別對於伊等
    提起2件訴訟，經本院以92年度上易字第719號判決、93年度
    上易字第701 號判決駁回確定在案，對於本件訴訟自應有既
    判力及爭點效之拘束力等語，資為抗辯。
三、原審判決駁回上訴人之請求，上訴人不服，提起上訴，其上
    訴及變更之訴聲明為：(一)原判決廢棄。(二)確認上訴人高陳雙
    適等5 人對現登記為被上訴人臺北市政府所有坐落系爭70地
    號土地應有部分一百萬分之231 有公同共有所有權存在。(三)
    確認上訴人陳少華等3 人對現登記為被上訴人臺北市政府所
    有坐落系爭70地號土地應有部分一百萬分之231 有公同共有
    所有權存在。(四)確認上訴人高陳雙適等5 人對現登記為被上
    訴人新北市政府所有坐落系爭385、385之1 地號土地應有部
    分一百萬分之231 有公同共有所有權存在。(五)確認上訴人陳
    少華等3人對現登記為被上訴人新北市政府所有坐落系爭385
    、385之1 地號土地應有部分一百萬分之231有公同共有所有
    權存在。(六)被上訴人臺北市政府應給付37,034元，及自起訴
    狀繕本送達之翌日起至返還土地之日止按月給付684 元予上
    訴人高陳雙適等5 人公同共有；並給付37,034元，及自起訴
    狀繕本送達之翌日起至返還土地之日止按月給付684 元予上
    訴人陳少華等3 人公同共有。(七)被上訴人新北市政府應給付
    49,108元，及自起訴狀繕本送達之翌日起至返還土地之日止
    按月給付1,025元予上訴人高陳雙適等5人公同共有；並給付
    49,108元，及自起訴狀繕本送達之翌日起至返還土地之日止
    按月給付1,025元上訴人陳少華等3人公同共有。(八)確認上訴
    人高陳雙適等5 人對現登記為被上訴人臺北市政府所有坐落
    系爭70之1地號土地應有部分一百萬分之231有公同共有所有
    權存在。(九)確認上訴人陳少華等3 人對現登記為被上訴人臺
    北市政府所有坐落系爭70之1 地號土地應有部分一百萬分之
    231 有公同共有所有權存在。被上訴人答辯聲明：(一)上訴駁
    回。(二)願供擔保，請准宣告免為假執行。
四、兩造不爭執事項：
  (一)系爭重劃前土地，原登記為陳炘與陳煌2 人分別共有，每人
    所有權應有部分各二分之一，嗣陳煌死亡後由陳盤銘於40年
    12月23日繼承其所有權應有部分。
  (二)依土地登記謄本所載，陳炘、陳盤銘將所有系爭重劃前土地
    權利於41年11月1日以買賣為原因（ 原因發生日為41年10月
    28日），移轉登記為東榮公司所有；東榮公司再於45年6月1
    日以買賣為原因（原因發生日為42年4月1日），以囑託登記
    方式移轉登記為被上訴人臺北市政府、新北市政府共有。
  (三)系爭重劃前土地於92年間經土地重劃後由被上訴人臺北市政
    府分得新北市○○區○○段70地號土地，被上訴人新北市政
    府分得系爭385、385之1 地號土地。上開70地號土地再於98
    年12月3日分割為系爭70地號、70之1地號土地。
  (四)另筆坐落於重劃前新北市林口區 (原臺北縣林口鄉○ ○○○
    段頭湖小段389之5地號土地原屬陳炘、陳盤銘分別共有，所
    有權應有部分各1/2，亦於41年11月1日由二人以買賣為原因
    移轉登記為訴外人東榮公司所有，再由該公司於45年6月1日
    以買賣為原因囑託登記之方式，移轉登記為被上訴人所有。
    陳炘之繼承人陳盤谷、陳盤東；陳盤銘之繼承人陳少華、陳
    少甫、陳少俞，曾分別對被上訴人提起確認土地所有權存在
    及返還不當得利之訴，先後經本院92年度上易字第719 號判
    決及93年度上易字第701號判決駁回確定。
五、上訴人不能證明因繼承而取得所有權，被上訴人應受保護：
  (一)按當事人主張有利於己之事實者，就其事實有舉證之責任，
    民事訴訟法第277條前段定有明文。又民事訴訟如係由原告
    主張權利者，應先由原告負舉證之責，若原告先不能舉證，
    以證實自己主張之事實為真實，則被告就其抗辯事實即令不
    能舉證，或其所舉證據尚有疵累，亦應駁回原告之請求（最
    高法院17年上字第917號判例參照）。 而關於土地登記，係
    主管機關適用相關土地登記法令而辦理者，依高度蓋然性之
    經驗法則，其完成登記之內容通常可推認為真實，即所謂表
    現證明。因此，否認登記內容所示權利之人，應主張並證明
    該項登記內容係由於其他原因事實所作成，以排除上開經驗
    法則之適用（最高法院100年度台上字第387號判決參照）。
  (二)按登記，應由權利人及義務人共同聲請之，權利人如因特殊
    情形，不能覓致義務人共同聲請登記時，得由權利人陳明理
    由，填具保證書，呈請單獨聲請登記；官署或法定自治機關
    自為權利人而為土地權利之登記者，應取得義務人之承諾書
    ，或他項證據，囑託地政機關登記之；登記聲請書及他項權
    利清摺，自接收之日起，應保存10年，35年10月2 日公布之
    土地登記規則第17、23、14條定有明文。土地登記規則乃立
    法者依據土地法之「法律保留原則」，授權行政機關制定發
    布之法規命令，上開規定並未排除修正前民法第758條、第7
    60條不動產物權移轉之要式性原則，故官署或法定自治機關
    若與人民為土地買賣而取得登記請求權，而欲為土地權利之
    登記者，應取得義務人之買賣債權行為及物權移轉行為之書
    面承諾書，即可據以單方申請權利登記而無須雙方共同申請
    之，此顯無牴觸前開修正前民法758條、第760條之規定而無
    效之情形。又「本條例所稱耕地，指私有之水田(田)及旱田
    ；依本條例徵收及保留耕地之地主，以中華民國41年4月1日
    地籍冊上之戶為準，4月1日以後地主耕地之移轉，除有左列
    情形者外，視為未移轉：1、耕地因繼承而移轉者。2、本條
    例施行前，耕地因法院之判決而移轉者。 3、耕地已由現耕
    農民承購者。4、耕地經政府依法徵收者」， 42年01月26日
    公布之實施耕者有其田條例第5、7條亦定有明文。
  (三)陳炘係於36年2月28日發生228事變後之同年3月11日， 因被
    疑為共同首謀意圖顛覆政府而實施暴動，經時任台灣行政長
    官公署長官陳儀下令台北市警察局逮捕、解送台灣省警備總
    司令部，處死刑褫奪公權終身，有檔案管理局100年1月19日
    檔應字第1000000168號函及其附件在卷可按（見本院卷第30
    3-305頁）。 其遭逮捕後，全無音訊，家屬於事後向台灣台
    中地方法院訴請宣告死亡，台中地方法院於56年4月4日判決
    宣告推定陳炘36年5 月1日死亡，並於50年8月26日送達判決
    書，有成年人遺產拋棄繼承書在卷可按（見原審卷第42頁）
    。惟於判決宣告死亡前，陳炘屬失蹤人，失蹤人失蹤後，未
    受死亡宣告前，其財產之管理，依非訟事件法之規定，固為
    19年12月26日之民法第10條所明定，惟非訟事件法係於53年
    05月28日始公布，故陳炘於失蹤後，其財產之管理當由其家
    屬管理之。依35年10月2 日公布之土地登記規則第44條規定
    ：「權利人不止一人時，得僅記載聲請書首列權利人姓名、
    住所、及此外若干名於登記用紙，其餘姓名住所應記載於共
    有人名簿」，系爭土地原登記時為陳炘與陳盤銘之被繼承人
    陳煌應有部分各1/2， 並由陳煌保管土地所有權狀，嗣陳煌
    死亡後由陳盤銘於40年12月23日繼承應有部分，並於41年8
    月19日辦理繼承登記，有土地登記簿謄本、戶籍謄本在卷可
    按（見原審卷第18-21、65頁）， 如無移轉之原因事實，陳
    盤銘何以會配合辦理登記予東榮公司? 足證該土地之移轉與
    陳炘之家屬有關。民國41年間，陳炘尚未經死亡宣告，地政
    機關無從知悉陳炘已死亡，僅能依當事人提出之文件辦理，
    上訴人主張陳炘已於36年5 月1日死亡，不可能於41年11月1
    日以買賣為原因移轉登記為東榮公司，屬因果關係倒置，自
    無足取。
  (四)依35年4月12日公司法第308條規定：「公司設立登記、分公
    司設立登記、外國公司認許及其分公司設立登記，應俟中央
    主管官署發給執照後；增資減資之登記，應俟中央主管官署
    換發執照後，方為確定。」，卷附東榮公司元始索引，執照
    號碼日期欄記載「43.1.14新823」，而其他公司則記載「○
    ○○日期．設．○○○號碼」，「設」之記載代表公司辦理
    設立登記，核發公司執照；「新」之記載代表公司辦理變更
    並換發公司執照，此有經濟部99年7月16日經授中字第09932
    289470號函在卷可按（見本院卷第129-141頁）， 故東榮公
    司元始索引，執照號碼日期欄記載「43.1.14新823」，係表
    示該公司於43年1 月14日申請辦理變更而換發新照，於此之
    前已登記設立之股份有限公司，上訴人主張「東榮公司設立
    登記於43年1月14日， 於該日前即屬無權利能力之非法人團
    體應不具備法人格，土地登記簿上竟以東榮公司名義為登記
    ，與法不合，其登記顯有瑕疵存在」云云，自無足取。依土
    地登記謄本所載，系爭土地之當時登記之地目雖為（即旱
    ），惟實施耕者有其田條例既於42年01月26日公布實施，則
    陳炘、陳盤銘將所有系爭重劃前土地權利於41年11月1 日以
    買賣為原因（原因發生日為41年10月28日），移轉登記為東
    榮公司所有，東榮公司自不受實施耕者有其田條例第7 條之
    限制，故上訴人主張東榮公司未具有自耕能力，不得承受系
    爭土地，即令辦理移轉登記，亦應視為未移轉云云，同無足
    取。
  (五)按，舊土地法第30條規定：「私有農地所有權之移轉，其承
    受人以承受後能自耕者為限」，64年7 月24日修正之同法第
    30條第1 項前段亦規定：「私有農地所有權之移轉，其承受
    人以能自耕者為限」，所以限制農地承受人資格，其立法要
    旨業已陳明在「使農地之移轉，其承受人必須能自任耕作之
    自耕農、佃農、雇農等自然人，以間接扶植自耕農，貫徹農
    地農有之家庭農場政策，其無自耕能力之自然人或法人，則
    不得取得農地，以防止土地落於非農民之手，發生壟斷投機
    等情事」，顯係就一般人民承受私有農地所加之限制，政府
    機關因公使用，循協議方式購買農地，自不受上開條文限制
    （最高法院100年度台上字第387號判決參照）；又官署或法
    定自治機關自為權利人而為土地權利之登記者，應取得義務
    人之承諾書，或他項證據，囑託地政機關登記之，已如上述
    ，故依土地登記簿所載，東榮公司於45年6月1日以買賣為原
    因（原因發生日為42年4月1日），由被上訴人臺北市政府、
    新北市政府以囑託登記方式移轉登記為被上訴人臺北市政府
    、新北市政府共有，為兩造所不爭執，並有公有土地囑託登
    記聲請書、臺北市政府公有土地囑託登記清冊在卷可按（見
    本院卷第237-240頁、第289-292頁），則被上訴人既為政府
    機關，其循協議方式購買農地，自不受上開土地法第30條之
    限制。又依新莊地政事務所覆函述：「臺灣省政府於中華民
    國40年5月5日以40辰微府綜法字第39215 號代電各縣市政府
    略敘『．．．因徵收原為國家之權力行為，苟需用土地人能
    以其他契約方法獲得所需土地，國家自應儘量避免權力行為
    之行使』」（見原審卷第242-243）， 故系爭土地之登記簿
    謄本上記載系爭土地經「買賣」而由東榮公司將系爭土地移
    轉予被上訴人，依上開說明，東榮公司客觀上應有出具「承
    諾書」（其他契約方法視同買賣）始辦理登記，否則，東榮
    公司不可能毫無爭議，故上訴人復主張「…被上訴人等並無
    承諾書或其他類似承諾書之相關書面文件，及未依法定要件
    完成囑託登記，物權移轉行為當然無效..」云云，亦無足取
    。
  (六)況「土地法第43條所謂登記有絕對效力，係為保護第三人起
    見，將登記事項賦予絕對真實之公信力，故真正權利人祇許
    在未有第三人取得權利前，以登記原因無效或得撤銷為塗銷
    登記之請求，若至已有第三人本於現存之登記而為取得權利
    之新登記以後，則除得依土地法第58條規定請求損害賠償外
    ，不得更為塗銷登記之請求，因之真正權利人對於第三人依
    此取得之不動產，訴請返還，自無法律上之依據」（最高法
    院41年台上字第323號判例參照）。 被上訴人既係因信賴登
    記，自前手即東榮公司取得土地權利之新登記，揆諸前開判
    例意旨，自受土地法第43條信賴原則規定保護，取得系爭土
    地之所有權。另臺灣省政府43年4月23日（四三） 府民一字
    第39624號函略敘：「本國法人之設立．．．， 均須主管官
    署許可，並經法院登記後，．．．，否則不能為權利義務之
    主體；近有少數縣市（局）對于未經依法成立之財團法人，
    擅自准予辦理所有權取得之登記，殊屬未合，．．．前項法
    人申請辦理土地權利登記時，應切實注意並飭其提出法人登
    記憑證」等語（見原審卷第93頁）。上開函釋並未指明係被
    上訴人，亦未指明係「社團法人」東榮公司，故上訴人依該
    函文主張被上訴人非善意第三人云云，亦無足取。
  (七)按被上訴人取得系爭重劃前土地所有權應有部分之移轉登記
    ，係主管機關依當時有效之相關法規，於45年6月1日以買賣
    為登記原因而完成，已為表現證明，自應由上訴人就其主張
    該登記有無效原因之利己事實負舉證責任（ 最高法院100年
    度台上字第387 號判決參照），茲上訴人既未能舉證以實其
    說，其泛言主張陳炘當時已死亡，不可能與東榮公司為買賣
    行為，或授權他人為買賣行為云云，自無足取。
  (八)上訴人請求本院函調卷附相關公文之原本一事，本院函調後
    ，經函覆「年代久遠，查無相關檔卷」，有臺北市政府財政
    局100年2 月16日北市財管字第10000389800號函、臺北市政
    府100月3 月25日府授財管字第10030841800號函在卷可按（
    見本院卷第307頁、第311頁），併予指明。
六、綜上所述，被上訴人係合法取得系爭重劃前土地所有權應有
    部分1/2 ，其就該土地重劃、分割後分別所受分配之系爭土
    地自得享有所有權，非屬無權占有，上訴人主張其依繼承之
    法律關係，為真正所有權人，提起確認之訴，請求(一)確認上
    訴人高陳雙適等5 人對現登記為被上訴人臺北市政府所有坐
    落系爭70地號土地應有部分一百萬分之231 有公同共有所有
    權存在。(二)確認上訴人陳少華等3 人對現登記為被上訴人臺
    北市政府所有坐落系爭70地號土地應有部分一百萬分之231
    有公同共有所有權存在。(三)確認上訴人高陳雙適等5 人對現
    登記為被上訴人新北市政府所有坐落系爭385、385之1 地號
    土地應有部分一百萬分之231 有公同共有所有權存在。(四)確
    認上訴人陳少華等3 人對現登記為被上訴人新北市政府所有
    坐落系爭385、385之1地號土地應有部分一百萬分之231有公
    同共有所有權存在。(五)確認上訴人高陳雙適等5 人對現登記
    為被上訴人臺北市政府所有坐落系爭70之1 地號土地應有部
    分一百萬分之231 有公同共有所有權存在。(六)確認上訴人陳
    少華等3 人對現登記為被上訴人臺北市政府所有坐落系爭70
    之1地號土地應有部分一百萬分之231有公同共有所有權存在
    。並依不當得利之法律關係，變更請求(一)被上訴人臺北市政
    府應給付37,034元，及自起訴狀繕本送達之翌日起至返還土
    地之日止按月給付684元予上訴人高陳雙適等5人公同共有；
    並給付37,034元，及自起訴狀繕本送達之翌日起至返還土地
    之日止按月給付684元予上訴人陳少華等3人公同共有。(二)被
    上訴人新北市政府應給付49,108元，及自起訴狀繕本送達之
    翌日起至返還土地之日止按月給付1,025 元予上訴人高陳雙
    適等5 人公同共有；並給付49,108元，及自起訴狀繕本送達
    之翌日起至返還土地之日止按月給付1,025 元上訴人陳少華
    等3 人公同共有，均屬不應准許。原審就上訴聲明(二)(三)(四)(五)
    (八)(九)部分為上訴人敗訴之判決，尚無不合，上訴人提起上訴
    ，指摘原判決不當，求予廢棄改判，為無理由，應駁回其上
    訴。另上訴人就上訴聲明(六)(七)部分提起變更之訴，亦無理由
    ，亦應予駁回。
七、本件事證已臻明確，兩造其餘之攻擊或防禦方法及未經援用
    之證據，經本院斟酌後，認為均不足以影響本判決之結果，
    自無逐一詳予論駁之必要，併此敘明。
八、據上論結，本件上訴及變更之訴均為無理由，依民事訴訟法
    第449條第1項、第78條，判決如主文。
中    華    民    國   100    年    5     月    31    日
                    民事第十五庭
                        審判長法  官  林恩山
                              法  官  陳雅玲
                              法  官  黃國忠
正本係照原本作成。
如不服本判決，應於收受送達後20日內向本院提出上訴書狀，其
未表明上訴理由者，應於提出上訴後20日內向本院補提理由書狀
（均須按他造當事人之人數附繕本）上訴時應提出委任律師或具
有律師資格之人之委任狀；委任有律師資格者，另應附具律師資
格證書及釋明委任人與受任人有民事訴訟法第466 條之1第1項但
書或第2 項（詳附註）所定關係之釋明文書影本。如委任律師提
起上訴者，應一併繳納上訴審裁判費。
中    華    民    國   100    年    6     月    1     日
                              書記官  陳明俐
附註：
民事訴訟法第466條之1（第1項、第2項）：
對於第二審判決上訴，上訴人應委任律師為訴訟代理人。但上訴
人或其他法定代理人具有律師資格者，不在此限。
上訴人之配偶、三親等內之血親、二親等內之姻親，或上訴人為
法人、中央或地方機關時，其所屬專任人員具有律師資格並經法
院認為適當者，亦得為第三審訴訟代理人。